最高法院刑事判決　　　　　　　　　 111年度台上字第2183號
上　訴　人　吳思宜


選任辯護人　龍其祥律師
上列上訴人因偽造文書案件，不服臺灣高等法院臺中分院中華民
國111年2月14日第二審更審判決（108 年度上更一字第56號，起
訴案號：臺灣彰化地方檢察署104 年度偵字第5160、9798號），
提起上訴，本院判決如下：
    主  文
上訴駁回。
    理  由
一、按刑事訴訟法第377 條規定，上訴於第三審法院，非以判決
    違背法令為理由，不得為之。是提起第三審上訴，應以原判
    決違背法令為理由，係屬法定要件。如果上訴理由書狀並未
    依據卷內訴訟資料，具體指摘原判決不適用何種法則或如何
    適用不當，或所指摘原判決違法情事，顯與法律規定得為第
    三審上訴理由之違法情形，不相適合時，均應認其上訴為違
    背法律上之程式，予以駁回。
二、本件上訴人吳思宜上訴意旨略稱：
（一）本件檢察官明知秘密證人並不符合證人保護法的要件，卻
    仍列為秘密證人並隱匿筆錄，致其原審辯護人無從閱覽該秘
    密證人的筆錄；此外，檢察官亦未提出秘密證人於偵查中所
    陳民國102 年4月至8月的「簽到（退）簿」（下稱簽到簿）
    原本以供勘驗。該秘密證人的筆錄並無證據能力。
（二）原判決雖以其接受法務部廉政署（下稱廉政署）廉政官詢
    問（下稱廉詢）、檢察官及在第一審之陳述或自白，非出於
    不正方法而取得，且其於第一次開庭未爭執陳述的任意性，
    而有證據能力。然其嗣後有對證人行交互詰問，並有聲請勘
    驗筆錄且確認筆錄有遭刪改變造之情，於審理中亦稱該等筆
    錄無證據能力。足認不能僅以其於第一次開庭未爭執，即認
    有證據能力。原判決之認定與刑事訴訟法第159條第1項、第
    159條之2有違。
（三）原判決雖認其於廉詢時，未遭廉政官恫嚇及疲勞訊問。然
    其104年4月27日早上4時30分就起床，並駕車於早上9時就到
    達廉政署，9 時30分開始接受詢問，之後再到臺灣彰化地方
    檢察署接受檢察官訊問，直至該日晚間8時4分才結束訊問，
    時間甚長。又其被廉政官在訊問室外恫嚇長達1 個多小時，
    且未給足與律師溝通時間，均可見違法。此外，當日9 時30
    分到9 時52分，其於廉政署就專案組織計畫圖按指紋，但此
    未出現在當日詢問的影像中，可見該部分筆錄有遭刪除之情
    。原判決未予說明，有判決不備理由之違法。
（四）原判決雖駁回其就秘密證人於102 年9月6日偵查中所庭陳
    之簽到簿此證據調查，但其並不只聲請調閱102年4月份的簽
    到簿，況從秘密證人筆錄中，可知秘密證人當天有提出102 
    年4 月份的簽到簿。原審未予調查，有應於審判期日調查之
    證據而未予調查之違法。
（五）原判決既認定佑昌工程顧問有限公司（下稱佑昌公司）應
    指派6 名巡查員，而佑昌公司於102年4月份亦確有謝明哲、
    林融聖、廖柄勝、盧坤信、吳榮森及王聰樺等6 名員工，可
    見其當無偽造簽到簿之理由。原判決未予論斷，有判決不備
    理由及理由矛盾之違法。
（六）原判決認定簽到簿是佑昌公司與彰化縣政府所簽立「『彰
    化縣102 年度縣道及鄉道等委外巡查及坑洞修補』委託技術
    服務」採購案（下稱本件採購案）之出勤月報表。然本件採
    購案中，只要提出GPS 道路巡查軌跡圖，再於工作報告書內
    說明人員參與工作項目及時間即可。原判決未說明其就此所
    辯何以不足採信，有判決不備理由之違法。
（七）原判決認其指示不詳員工偽造簽到簿，然其於廉政署時遭
    廉政官恫嚇，且筆錄亦有遭刪改，並無證據能力；證人盧坤
    信審判外所述並無可信之特別情況，亦無證據能力。故原判
    決在無證據之情形下，認定其犯罪，已違證據法則。此外，
    陳仕和於原審更審前曾具結證稱有在簽到簿上簽名，原判決
    認係其指示不詳員工偽造簽到簿，亦屬違法。
三、惟查：原判決撤銷第一審之科刑判決，改判就原判決附表（
    下稱附表）編號1 部分，依想像競合犯規定，從一重論處上
    訴人犯行使偽造私文書罪（尚犯詐欺取財罪）刑、就附表編
    號2-13部分，犯行使偽造私文書罪（共12罪）刑，及均為沒
    收之宣告。就行使偽造私文書罪部分，已詳述認定犯罪事實
    所憑證據及理由。並就如何為下列認定，均依據卷內證據予
    以指駁及說明：
（一）上訴人於歷次廉詢、偵審所述，均非出於強暴等不正方法
    ，且其已自承係出於自由意志，而有證據能力。又廉詢時上
    訴人對所有問題均逐一說明及回應，廉政官之詢問亦屬平和
    ，可見上訴人並無遭廉政官疲勞訊問或恫嚇之情。此外，廉
    詢前是上訴人堅持要等律師在場才接受詢問，廉政官因而讓
    上訴人等候律師，並讓上訴人先離開詢問室；上訴人於約1
    小時後才偕同律師進入詢問室。至廉政署通知上訴人到場之
    時間固為104 年5月27日上午9時30分，然此僅係通知到場之
    時間，無從以上訴人實際於當日上午9 時52分接受詢問，反
    推上訴人於該日9時30分到9時52分有製作筆錄並遭刪除之情
    。
（二）經調取秘密證人於102 年9月6日所提出之簽到簿，僅有佑
    昌公司102年8月份簽到簿，而無其他。上訴人之原審辯護人
    就同一證據再行聲請調查，並無調取必要，應予駁回，亦無
    從認檢察官有收受佑昌公司102年4月份之簽到簿而故意不送
    交法院之情。
（三）陳榮祥、黃榮凱、龔清吉、陳馨平及林峻毅從未受僱於佑
    昌公司，亦未參與本件採購案；陳仕和則自102 年5月1日至
    103 年4月7日止，未曾實際執行本件採購案，均無於簽到簿
    上簽名之可能。依本件採購案契約，仍須提出簽到簿之出勤
    月報表始可符合契約要求，並非如上訴人所述只需提出GPS
    道路巡查軌跡圖及行車紀錄器即可。可見上訴人確有偽造簽
    到簿之動機。所辯並無偽造簽到簿之理由，或只需提出GPS
    道路巡查軌跡圖，均不足採。
（四）上訴人以外之人於審判外之陳述，因上訴人及其原審辯護
    人均表示同意有證據能力，並未爭執個別證據之證據能力，
    經審酌各該證據作成時之情況，認為適當，依刑事訴訟法第
     159條之5，認有證據能力。
（五）陳仕和於原審更審前具結證稱有簽到簿上簽名一情，除與
    陳仕和之其餘陳述不符，其更因該證述涉犯偽證罪，於另案
    偵查中自白，並經檢察官為緩起訴處分確定，可見陳仕和該
    證述並不足採。
（六）依有證據能力之上訴人於廉詢時坦承有指示不詳員工偽造
    簽到簿之供述，陳榮祥、林峻毅、黃琡晴之證述、陳仕和可
    採部分之證述，綜合卷內包含簽到簿等各項證據，足證上訴
    人確有附表所示行使偽造私文書之犯行，所辯並不足採。
四、原判決並未引用依證人保護法列為秘密證人之筆錄，作為認
    定上訴人犯罪之證據，則未予說明秘密證人之筆錄是否有證
    據能力，並無違法可指。又刑事訴訟法第159條或第159條之
    2 有關傳聞法則之規定，均係在規範被告以外之人於審判外
    陳述之證據能力，並非在規範被告陳述之證據能力。上訴意
    旨以原判決就其於廉詢有證據能力之認定，與刑事訴訟法第
    159條第1項、第159條之2之適用有違，並非適法上訴第三審
    之理由。
五、其餘上訴意旨，經核亦係就原審採證、認事之職權行使及原
    判決已說明事項，泛詞指摘有所違誤，或為事實上之爭執，
    難認已符合首揭法定之第三審上訴要件。
六、從形式上觀察，原判決關於行使偽造私文書罪部分，並無違
    背法令之處。上訴意旨置原判決之論敘於不顧，徒以自己之
    說詞，再事爭辯，並對原審裁量之職權行使，而為指摘，與
    首述法定上訴要件不符。上訴人此部分上訴違背法律上之程
    式，應予駁回。至上訴人就附表編號1 想像競合所犯詐欺取
    財罪部分，係刑事訴訟法第376 條第1項第4款所定不得上訴
    第三審之案件，因第二審法院撤銷第一審法院不另為無罪諭
    知（原起訴詐欺得利罪）之判決，並為有罪之判決，上訴人
    提起第三審上訴，經本院撤銷發回原審法院所為判決，依同
    法第376條第2項規定，該詐欺取財罪部分，已不得上訴於第
    三審法院。上述得上訴部分之上訴既不合法，應予駁回，則
    此部分自無從併予審判，亦應予駁回。
七、對於本案之判決提起上訴者，依刑事訴訟法第455 條之27第
    1 項前段規定，其上訴效力固及於以被告違法行為存在為前
    提之第三人（參與人）相關沒收判決部分；但須其上訴係合
    法時，始有效力相及之可言。查本件原判決經上訴人提起上
    訴，然其上訴既不合法，上訴效力自不及於原判決關於參與
    人之沒收判決部分，亦無須併列原審參與人為本判決之當事
    人，附此敘明。
據上論結，應依刑事訴訟法第395 條前段，判決如主文。
中    華    民    國   111    年    5     月    18    日
                  刑事第六庭審判長法  官  李  英  勇  
                                  法  官  洪  兆  隆  
                                  法  官  楊  智  勝  
                                  法  官  邱  忠  義  
                                  法  官  吳  冠  霆  
本件正本證明與原本無異
                                  書記官
中    華    民    國   111    年    5     月    24    日